【裁判字號】    98,上,747
【裁判日期】    990511
【裁判案由】    返還不當得利
【裁判全文】
臺灣高等法院民事判決                   98年度上字第747號
上  訴  人  坡心商業股份有限公司
法定代理人  乙○
訴訟代理人  陳福寧律師
被上訴人    台北市市場處
法定代理人  甲○○
訴訟代理人  蔡正廷律師
            林正疆律師
            戊○○
            丁○○
            丙○○
上列當事人間返還不當得利事件，上訴人對於中華民國98年5月
27日臺灣臺北地方法院98年度重訴字第125號判決提起上訴，本
院於99年4月13日言詞辯論終結，判決如下：
    主  文
上訴駁回。
第二審訴訟費用由上訴人負擔。
    事實及理由
一、被上訴人主張：上訴人於民國75年12月1日與臺北市政府訂
    定「坡心市場市有地租賃契約」（下稱系爭租約），約定上
    訴人承租由伊管理之臺北市所有坐落臺北市○○區○○段2
    小段388地號及389地號土地（下稱系爭土地），租賃期限自
    75年12月1日起至90年11月30日止，共計15年，契約期限屆
    滿時得更新之，但以一次為限，租金以土地公告地價百分之
    2計算，惟年利率調整時，應隨同調整。嗣租賃期限屆滿，
    上訴人拒絕辦理續約手續，故兩造自90年12月1日起已無租
    賃關係存在，然上訴人卻未依系爭租約第16條之約定，拆除
    系爭建物將系爭土地返還予伊，反繼續無權占用系爭土地，
    而獲有相當租金之利益，致伊受有損害，伊雖於92年間及95
    年間曾起訴請求上訴人給付自91年3月1日起至95年3月30日
    止違約及無權占用系爭土地之損害賠償金，但因上訴人於95
    年4月1日仍繼續無權占用系爭土地迄今，故伊依系爭租約第
    16條、民法第179條及第184條第1項規定，自得請求上訴人
    返還自95年4月1日起至97年9月30日止按公告地價百分之2.5
    計算之損害賠償金新台幣（下同）13,539,492元，及按年息
    百分之5計算之遲延利息696,076元，共計14,235,568元等情
    ，爰求為命上訴人給付14,235,568元之判決。並陳明願供擔
    保，請准宣告假執行。上訴人則以：伊在系爭土地投資興建
    市場大樓（下稱系爭建物），所有建物原本均登記為伊所有
    ，但自89年4月18日起，伊已陸續將系爭建物部分房屋之所
    有權移轉登記與他人，並均有經被上訴人之同意，現伊所有
    之建物樓板面積占系爭建物總面積之比例僅為百分之29.3
    ，故伊應僅在此比例範圍內負返還不當得利及賠償損害之責
    任。又被上訴人既已以原審92年度重訴字第1874號判決對伊
    請求給付損害賠償在案，自不得再重複起訴，其提起本件訴
    訟有違一事不再理原則。再依系爭租約第16條約定，被上訴
    人本得於租約期滿時強制執行拆屋還地，伊則因已移轉系爭
    建物之大部分房屋所有權予他人，而無權利要求他人拆屋，
    被上訴人竟未循強制執行拆屋以取回系爭土地之方式，反任
    由系爭建物存在於系爭土地上，再以伊違約，要求伊賠償不
    當得利，顯有違民法第148條第2項規定之誠信原則。此外，
    本件被上訴人按公告地價百分之2.5計算不當得利及損害賠
    償，亦顯屬過高，況被上訴人既依系爭租賃契約第16條約定
    以租金之二倍計算損害金，自不能再按年息百分之5加計遲
    延利息云云，資為抗辯。原審判決上訴人敗訴，上訴人提起
    部分上訴，並聲明：(一)原判決關於命上訴人給付之金額超過
    10,064,547元部分，及該部分假執行之宣告均廢棄。(二)上開
    廢棄部分，被上訴人在第一審之訴及假執行之聲請均駁回。
    被上訴人則答辯聲明：上訴駁回。
二、兩造均不爭執系爭土地為臺北市所有，被上訴人為管理機關
    ，上訴人與臺北市政府於75年12月1日簽訂系爭租約，承租
    系爭土地，租賃期間自75年12月1日起至90年11月30日止，
    約定租金按土地公告地價百分之2計算，並按年繳納租金；
    嗣上訴人在系爭土地上興建系爭建物作為市場使用，系爭建
    物興建完成後（地上八層、地下二層），由上訴人出租予原
    配租坡心市場之攤商或其他固定攤販，而系爭建物現仍繼續
    占有系爭土地。又系爭租約於90年11月30日租賃期間屆滿後
    ，兩造就系爭土地並未續訂租約。以及被上訴人前曾以上訴
    人於91年3月1日起至93年3月31日止無權占有系爭土地，依
    民法第179條及第184條第1項規定，訴請上訴人給付不當得
    利或損害賠償，業經原審以92年度重訴字第1874號判決、本
    院93年度重上字第223號判決、最高法院94年度台上字第587
    號裁定被上訴人勝訴確定在案；嗣被上訴人再以上訴人於93
    年4月1日起至95年3月30日止無權占用系爭土地，依不當得
    利之法則，請求上訴人按系爭土地公告地價年息百分之5計
    算，給付相當於租金之不當得利，亦經原審以95年度重訴字
    第281號判決被上訴人勝訴確定等事實，復有系爭租約、土
    地登記謄本、使用執照申請書及上開判決及確定證明書附卷
    可憑（見原審卷第101頁至第102頁之言詞辯論筆錄、第9頁
    至第16頁之租約、第86頁至第87頁之土地登記謄本、第97頁
    至第98頁之使用執照申請書及第20頁至第55頁之判決），自
    堪信為真實。故被上訴人主張兩造自90年12月1日起已無租
    賃關係存在，上訴人自95年4月1日起至97年9月30日止占有
    系爭土地乃無權占有等語，即為可取。至被上訴人主張上訴
    人應依系爭租約第16條約定、民法第179條及第184條第1項
    規定，給付損害賠償金及遲延利息，則為上訴人否認，並以
    前揭情詞置辯。經查：
（一）上訴人雖抗辯被上訴人已就其無權占有系爭土地，起訴請
      求返還不當得利或損害賠償，取得確定判決，故不得再提
      起本訴重複請求云云。惟查被上訴人雖曾於92年間及95年
      間起訴請求上訴人返還不當得利及賠償損害，並取得確定
      判決，但被上訴人於92年間所提起之訴訟標的係上訴人於
      91年3月1日起至93年3月31日止無權占有系爭土地所生之
      不當得利及損害（見原審卷第20頁至第47頁之原審92年度
      重訴字第1874號判決及本院93年度重上字第223號判決）
      ；於95年間所提起之訴訟標的則係上訴人於93年4月1日起
      至95年3月30日止無權占用系爭土地所生之不當得利（見
      原審卷第51頁至第53頁之原審95年度重訴字第281號判決
      ）。至本件被上訴人所請求之訴訟標的乃上訴人自95年4
      月1日起至97年9月30日止未依租約第16條約定之拆屋還地
      及無權占用系爭土地所生之損害及不當得利，其訴訟標的
      之請求依據及法律事實即無權占有期間並不完全相同，自
      難認有重複起訴之情事，故被上訴人提起本件訴訟，並未
      違反一事不再理之原則。從而，上訴人此部分所辯，難認
      可取。
（二）上訴人抗辯系爭建物仍登記其為所有權人之部分僅占百分
      之29.3，故被上訴人不得請求其給付占用全部土地之不當
      得利云云。惟查依系爭租約第16條約定：「租期屆滿租約
      自然終止，承租人未經換訂書面租賃契約應騰空交還土地
      ，如不騰空交還土地時，由出租機關強制執行拆屋交還土
      地，並由承租人負擔占用期間相當於租金二倍之損害賠償
      金，不得主張不定期租約或要求任何補償」（見原審卷第
      14頁），而上訴人自90年11月30日系爭租賃契約屆滿後既
      未再續訂租約，則依上開約定自負有將系爭土地騰空並返
      還之契約義務，惟系爭建物既仍繼續占有系爭土地，足見
      上訴人迄今仍未為履行上開義務，被上訴人自得依上開租
      約約定請求上訴人負擔占用系爭土地期間相當於租金二倍
      之損害賠償金，此與系爭建物嗣後是否部分已移轉登記為
      第三人所有，乃屬二事，應分別以觀，是上訴人前揭所辯
      ，並非有據。
（三）上訴人抗辯系爭建物中有部分房屋之所有權人已與被上訴
      人簽訂臺北市市有公用土地使用行政契約（見本院卷第26
      頁至第29頁之臺北市市場處函及行政契約書、原審卷第79
      頁及第96頁上訴人所提出之房屋移出明細表編號第55號至
      第74號之房屋），足見被上訴人已承認其已將系爭土地返
      還被上訴人云云，並提出上開行政契約為證（見本院卷第
      27頁至第29頁）。惟查上開行政契約係於98年8月7日所簽
      訂，而被上訴人於本件係請求自95年4月1日起至97年9月
      30日止無權占有系爭土地之損害賠償金，故縱令被上訴人
      嗣於98年8月7日再將系爭土地出租予第三人，仍難謂上訴
      人於上開期間已將系爭土地返還被上訴人，而已非無權占
      有。是上訴人所為此部分之抗辯，亦不足取。
（四）上訴人復抗辯其出售系爭建物之部分房屋所為之買賣移轉
      登記，均經被上訴人同意，被上訴人既同意第三人買受上
      開房屋，自不得再主張該房屋占有系爭土地仍屬其所占有
      云云，並提出系爭建物第一次登記之建物登記謄本上88年
      9月28日限制登記內容為證（見本院卷第76頁）。經查系
      爭建物登記謄本於其他登記事項固記載：「…本棟建物…
      非經台北市政府核准不得買賣或移轉…」等文字，惟查上
      訴人就其確有將系爭建物部分房屋以私人買賣為原因，移
      轉所有權登記予第三人之事實，始終不能舉證以實其說，
      至其所提出之臺北市市場處函及行政契約（見本院卷第26
      頁至第29頁），依其內容記載顯示，各該簽訂行政契約之
      受讓戶均係經拍賣程序取得系爭建物部分房屋之所有權，
      並非透過與上訴人訂定私人買賣契約而取得者，故上訴人
      所辯其出售系爭建物之部分房屋所有權予第三人，均經被
      上訴人同意，故系爭土地已移轉由第三人占有，被上訴人
      不得再主張其無權占用系爭土地云云，並非可取。
（五）另上訴人抗辯依系爭租約第16條約定及上開建物登記謄本
      之89年3月2日限制登記事項記載：「…租期屆滿時，承租
      人或建物所有權人應負責拆屋交還基地，並會同辦理產權
      滅失登記…」，足見被上訴人有權要求執行拆屋還地，而
      系爭建物已非全部分歸其所有，故其無法執行拆屋還地，
      詎被上訴人不為強制執行，卻任由系爭建物占用系爭土地
      ，再以伊違反系爭租賃契約為由，向伊請求損害賠償，顯
      有違反誠信原則云云。惟查上開租約約定及限制登記之記
      載，充其量僅能證明被上訴人得請求系爭建物之承租人或
      所有權人拆屋返還系爭土地，並會同辦理產權滅失登記，
      然非謂被上訴人有應向系爭建物之承租人、所有權人請求
      拆屋還地之義務；更無從解釋為被上訴人倘不為該項請求
      ，上訴人即得據以解免系爭租約第16條之損害賠償責任。
      次查上訴人於訂定系爭租約時，明知有系爭租約第16條之
      約定，復與被上訴人達成合意，則上訴人嗣於出租或出賣
      系爭建物之部分房屋並取得對價時，自已預見其仍應就承
      租人或買受人占有系爭土地之事實，依系爭租約第16條約
      定負損害賠償責任。故被上訴人依系爭租約第16條約定向
      上訴人為請求，乃正當權利之行使，尚難謂有何違反誠信
      原則之可言。是上訴人前揭所辯，亦非可取。
（六）綜上，上訴人既於租賃期限屆滿時，未依系爭租約第16條
      約定將系爭土地騰空返還被上訴人，被上訴人自得依該約
      定請求上訴人給付占用系爭土地期間即95年4月1日起至97
      年9月30日止相當於租金二倍之損害賠償金。又系爭租約
      第8條既已明定，系爭土地租金之計算方式為年租金，並
      按土地公告地價百分之2計算（原審卷第11頁），則被上
      訴人依系爭租約第16條約定本得請求按公告地價百分之4
      （計算式：2﹪×2＝4﹪）計算之損害賠償金，而被上訴
      人僅請求按公告地價百分之2.5計算損害賠償金即13,539,
      492元，堪認有據，應予准許。至上訴人另抗辯被上訴人
      不得請求加計百分之5之遲延利息及上開損害賠償金過高
      部分，並非可取，業經原審於判決理由第二項說明綦詳（
      見原判決第4頁至第5頁），本院就上開部分之意見與原判
      決見解相同，爰依民事訴訟法第454條第2項前段規定予以
      引用之。又兩造並不爭執被上訴人計算遲延利息之期間即
      95年5月26日至97年9月30日止，故被上訴人依此期間按年
      息百分之5計算上開賠償金之遲延利息共696,076 元，亦
      屬有據。
三、綜上所述，上訴人主張得依系爭租約第16條約定、民法第
    179條及第184條第1項規定，請求被上訴人給付損害賠償金
    13,539,492元，及按年息百分之5計算之遲延利息696,076元
    ，共計14,235,568元，洵屬有據，應予准許。從而，原審所
    為上訴人敗訴之判決，並無不合。上訴論旨指摘原判決不當
    ，求予廢棄改判，為無理由。
四、本件事證已臻明確，兩造其餘攻擊或防禦方法，經本院審酌
    後認均與本件之結論無涉，茲不再一一論列。
五、據上論結，本件上訴為無理由，依民事訴訟法第449條第1項
    、第78條，判決如主文。
中    華    民    國    99    年    5    月    11     日
                      民事第十六庭
                        審判長法  官  王聖惠
                              法  官  呂淑玲
                              法  官  謝碧莉
正本係照原本作成。
如不服本判決，應於收受送達後20日內向本院提出上訴書狀，其
未表明上訴理由者，應於提出上訴後20日內向本院補提理由書狀
（均須按他造當事人之人數附繕本）上訴時應提出委任律師或具
有律師資格之人之委任狀；委任有律師資格者，另應附具律師資
格證書及釋明委任人與受任人有民事訴訟法第466條之1第1項但
書或第2項（詳附註）所定關係之釋明文書影本。
中    華    民    國    99    年    5     月    12    日
                              書記官  李翠齡
附註：
民事訴訟法第466條之1（第1項、第2項）：
對於第二審判決上訴，上訴人應委任律師為訴訟代理人。但上訴
人或其他法定代理人具有律師資格者，不在此限。
上訴人之配偶、三親等內之血親、二親等內之姻親，或上訴人為
法人、中央或地方機關時，其所屬專任人員具有律師資格並經法
院認為適當者，亦得為第三審訴訟代理人。

司法院資訊處製作；財團法人民間司法改革基金會備份。
